【裁判字號】    89,親,36
【裁判日期】    890802
【裁判案由】    確認親子關係不存在
【裁判全文】
臺灣士林地方法院民事判決  八十九年度親字第三十六號
    原      告  丙○○
    法定代理人  甲○○
    訴訟代理人  林清漢律師
    被      告  乙○○      住台北市○○○路○段一八五巷二弄六號一樓
右當事人間確認親子關係不存在事件，本院判決如左：
    主      文
原告之訴駁回。
訴訟費用由原告負擔。
    事      實
甲、原告方面：
  壹、聲明：請求確認原告丙○○與被告乙○○之父子關係不存在。
  貳、陳述：
    一、按親子關係得否提起確認之訴，固為四十八年台上字第九四六號及五十年台
        上字第二二四六號判例稱「確認之訴，除確証書之真偽外，應以法律關係為
        訴訟標的身分為法律關係發生之原因，身分之存在與否，乃屬一種事實問題
        ，不得為確認之訴之標的。」另或以民法第一千０六十三條第二項之一年短
        期除斥期間之規定，其立法目的，要使婚生子女之地位盡早確定，保障其婚
        生子女之地位，若認為乙女得以甲之法定代理人之身分，代甲提起認父子關
        係不存在之訴，又將使該甲之婚生子女之地位立於不確定之狀態，有違民法
        第一千０六十三條第二項之立法目的，而其母亦有規避法律之嫌。認定不得
        提起確認之訴。
    二、然查，確認之訴應否准許，應著重於確認利益之有無，而非確認之對象，而
        擴大就確認之對象及於「法律關係之基礎事實」。茲分別說明如下：
    （一）按民事訴訟法修正第二百四十七條前，對非婚生子女曾經其生父撫育，則
          依同法第一千０六五條第一項之規定，已因視為認領而取得婚生子女之身
          分，縱令其身分嗣後又為其生父所否認亦無須再請求認領，如有提起確認
          身份之訴之必要，自可隨時提起。此最高法院二十三年上字第三九七三號
          判例對法律關係基礎之事實亦得提起確認之訴。
    （二）另非婚生子女其生父與生母結婚，視為婚生子女，亦即非婚生子女，因其
          生父與生母嗣後結婚，在法律上，當然視為婚生，故如嗣後發現其與生父
          間無血緣關係，可由該子女親子關係不存在之訴，以除去其不實之親子關
          係。此亦有最高法院六十三年第三次民事庭會議決議（８）。
    （三）又民事訴訟法第二百四十七條規定，應側重於「原告有受確認判決，生母
          、生父，或其他有利害關係之第三人，隨時提起確認之法律上利益，即得
          提起」，故若當事人間之血統及身分關係，既有受混淆之虞，應認為有確
          認之利益。此亦為學者姚瑞光採肯定說。
    （四）又確認親子關係存否之訴，乃原告以定人間之親子關係存在或不存在之主
          張為其訴訟上之請求之訴。屬於法律關係的親子關係之存否，應認為有確
          認之訴之對象適格。同為學者駱永家認同（民事法研究第二冊、第一百三
          十五頁至第一百四十七頁）。
    （五）又「確認法律關係之訴，非原告有即受確認判決之法律上利益者，不得提
          起之；確認證書真偽或為法律關係基礎事實存之訴，亦同」。又「確認法
          律關係基礎事實存否之訴，以原告不能提起他訴訟者為限」。此為修正後
          民事訴訟法第二百四十七條定有明文。其立法理由無非以：
      １、將身分（親子關係）認為事實或法律關係而認得否提起確認之訴，最高法
          院判例、決議、見解不一。惟將親子關係視為一種單純之事實而否認不得
          為確認之訴之標的，不僅使確認對象昫限於法律關係亦使得當事人間紛爭
          無法根本解決。故新修民事訴訟法第二百四十七條。
      ２、又本次修正應認為確認之訴應否准許，應著重於確認利益之有無，而非確
          認之對象，而擴大就確認之對象及於「法律關係之基礎事實」，如是否取
          得國籍、父子關係．．．等，蓋有時就現在之權利或法律之個別確定，未
          必能根本解決紛爭，反而確定此等權利或法律關係為基礎之事實，得徹底
          解決以基礎之事實為前提而生之各種紛爭。又確認利益係為不確定之法律
          概念，故就法律關係基礎事實存否提起確認之訴，在原告不能提起他訴訟
          則認為有確認利益。
      ３、次按親子關係可分為法律上之親子關係及事實上之親子關係，而事實上之
          親子關係為法律上親子關係之基礎，如民法第一千０六十三條規定妻之受
          胎在婚姻關係存續中者，推定其所生子女為婚生子女。就此學者稱之為法
          律上之推定，即以法律上他事實之存在為基礎，在無反證之情形下，來推
          定某事實在法律上為真實。即以妻於婚姻關係存續中受胎之事實而認為有
          事實上之親子關係為基礎，若夫或未於知悉子女出生之日起一年內，提起
          否認子女之訴，則推定有法律上之親子關係。且依民法第一千０六十三條
          第二項僅規定夫或妻得提否認之訴，而民法並未對子女設有否認權之規定
          ，故若夫或妻怠於行使否認權時，將使事實上無親子關係之親子，經由法
          律推定而認定有法律上之親子關係，若否認子女不得就親子關係提起確認
          之訴，而任由其確定，豈非為了維護法律秩序之和協，而犧牲了人倫秩序
          之安定亦無法達到訴訟法上解決紛爭之目的，故應認為經由民法第一千０
          六十三條推定而經由同條第二項確定其婚生地位之婚生子女，若有提起確
          認之訴之必要則應認為有確認利益，得依民事訴訟法第二百四十七條提起
          確認親子關係存否之訴。
          綜前述本件原告無法提起其他訴訟，以除去無血統聯絡之親子關係，要難
          謂無確認利益，自得依民事訴訟法第二百四十七條提起確認親子關係不存
          在之訴。
    三、為明原告之生父為王志愷，生母為甲○○，故請鈞院就前開三人為血緣之鑑
        定。
    四、綜前述爰檢附第二百四十七條立法理由、呂太朗所著「原因事實與基礎事實
        」、民事訴訟法之研討八－確認訴訟實務問題之研究及民事法研究－確認對
        象之適格。供鈞院參考。為此狀請鈞院鑒核，命血緣之鑑定。以維權益，實
        感德便！
乙、被告方面：
    被告未於言詞辯論期日到場，亦未提出書狀作何聲明或陳述。
    理      由
一、本件被告經合法通知，未於言詞辯論期日到場，核無民事訴訟法第三百八十六條
    所列各款情形，爰依原告之聲請，由其一造辯論而為判決。
二、本件原告主張原告係其母甲○○與第三人於七十九年二月四日所生，惟因辦理出
    生之戶政登記時，原告之母甲○○與被告尚有婚姻關係存在，故戶政人員仍將原
    告登記為被告之子，然原告之母甲○○與被告於八十一年四月十五日離婚，故而
    有確認原告與被告無親子關係存在之必要等情，固據提出戶籍謄本二份為證。
三、按「確認法律關係成立或不成立之訴，非原告有即受確認判決之法律上利益者，
    不得提起之，確認證書真偽或為法律關係基礎事實存否之訴，亦同」，民事訴訟
    法第二百四十七條第一項固定有明文；惟「妻之受胎係在婚姻關係存續中者，夫
    縱在受胎期間未與其妻同居，妻所生子女依民法第一千零六十三條第一項規定，
    亦推定為夫之婚生子女，在夫妻之一方依同條第二項規定提起否認之訴，得有勝
    訴之確定判決以前，無論何人皆不得為反對之主張，自無許與妻通姦之男子出而
    認領之餘地。」（最高法院七十五年臺上字第二０七一號判例意旨參照）。查原
    告係於七十九年二月四日所生，其受胎期間在訴外人即其母甲○○與被告乙○○
    婚姻關係存續中（參見民法第一千零六十二條第一項），原告乃依法推定為被告
    乙○○之婚生子（參見民法第一千零六十三條第一項），而在原告為被告乙○○
    之婚生子此一推定，經原告之母或被告乙○○依法提起否認子女之訴予以推翻前
    ，縱原告非被告乙○○之親生子，任何人亦不得否定原告為被告乙○○之婚生子
    。由此可見原告與被告乙○○間親子關係仍屬存在，原告訴請本院判決確認原告
    與被告乙○○間親子關係不存在，顯無理由，應予駁回。
四、據上論結，本件原告之訴為無理由，依民事訴訟法第八十五條第一項前段、第七
    十八條判決如主文。
中      華      民      國    八十九    年      八      月      二      日
                                        臺灣士林地方法院民事第一庭
~B法      官  陳梅欽
右為正本係照原本作成。
如對本判決上訴須於判決送達後廿日內向本院提出上訴狀。
中      華      民      國    八十九    年      八      月      三      日
~B法院書記官  洪忠改


司法院資訊處製作；財團法人民間司法改革基金會備份。
